【裁判字號】    98,消債更,243
【裁判日期】    980606
【裁判案由】    更生事件
【裁判全文】
臺灣臺南地方法院民事裁定           98年度消債更字第243號
聲  請  人
即  債務人  甲○○
上列當事人因消費者債務清理事件聲請更生及保全處分，本院裁
定如下：
    主  文
更生及保全處分之聲請均駁回。
聲請程序費用新臺幣壹仟元由聲請人負擔。
    理  由
一、按債務人與金融機構協商成立者，不得聲請更生或清算，但
    因不可歸責於己之事由，致履行顯有重大困難者，不在此限
    ；本條例施行前，債務人依金融主管機關協調成立之中華民
    國銀行公會會員辦理消費金融案件無擔保債務協商機制與金
    融機構成立之協商，準用前項之規定，消費者債務清理條例
    （下稱本條例）第 151條第5項、第6項分別定有明文。衡諸
    前開規定之立法意旨，可見債務人無論在本條例施行前後，
    與金融機構之債權人成立協商後，即應本於債權契約之誠信
    原則勉力履行，除非有前述不可歸責於己之事由，且其履行
    顯然有重大困難，不得率爾依本條例更生程序清理其債務。
    又按聲請更生或清算不合程式或不備其他要件者，法院應以
    裁定駁回之，但其情形可以補正者，法院應定期間先命補正
    ，復為同條例第8條所明定。
二、本件聲請意旨略以：聲請人即債務人甲○○現任職於仁愛眼
    鏡行門市人員，除每月薪資收入外，名下尚有房屋1 棟及土
    地1筆，然累積債務總金額已達新台幣（下同）4,488,320元
    ，前曾依照中華民國銀行公會會員辦理消費金融案件無擔保
    債務協商機制，與債權人台北富邦銀行等10家銀行成立協商
    ，每月應還款金額為20,359元，債務人民國95年在啟洲光學
    有限公司工作，雖勞保投保薪資為16,500元，惟債務人每月
    平均薪資收入皆有28,000元，然因龐大債務導致每月循環之
    利率已無法償還，債務人只好與銀行達成協議，但銀行未考
    量債務人當時之薪資，還給予高達9%的利率與月付金，是債
    務人就協商並無經驗，與銀行協商時並無任何協商空間，若
    協商不成立債務人也不知該如何，因此在銀行的威脅利誘下
    只好與銀行達成協議，且債務人每月繳完協商款後所剩餘之
    薪資，根本不足每月生活基本生活之開銷，加上經濟環境影
    響，債務人自與友人投資之事業退股後，為保持與銀行之信
    諾，持續償還債務，每月不足款都為母親所承擔，但也不可
    能讓母親一直承擔，一直苦撐繳款，直至97年6月繳足20期
    後始毀諾，有不可歸責於己致履行協商條件顯有重大困難之
    事由，符合消費者債務清理條例第3條、第151條第5項但書
    之規定，爰依上開規定，提出財產及收入狀況說明書、債權
    人清冊、債務人清冊，聲請更生；另債務人之債權人已聲請
    對債務人所有之財產強制執行，由鈞院97年度執字第67247
    號、97年度執全字第2155號、98年度執字第7572號事件強制
    執行中，為維持債權人間受償之公平性及使債務人有重建之
    機會，爰併聲請保全處分，請求停止鈞院97年度執字第6724
    7號、97年度執全字第2155號、98年度執字第7572號之強制
    執行、債權人不得對於債務人行使債權、其他必要之保全處
    分等語。
三、經查，聲請人於本件更生聲請前，已先於95年9月4日依金融
    主管機關協調成立之中華民國銀行公會會員辦理消費金融案
    件無擔保債務協商機制與台北富邦銀行等金融機構成立協商
    ，自95年10月份起，分100期，利率9%，每月繳款20,359元
    分期償還等情，有債務人提出之協議書及還款計畫書在卷可
    憑，堪信為真實。
四、聲請人雖稱：其因龐大債務導致每月循環之利率已無法償還
    ，只好與銀行達成協議，但銀行未考量債務人當時之薪資，
    還給予高達9%的利率與月付金，是債務人就協商並無經驗，
    與銀行協商時並無任何協商空間，若協商不成立債務人也不
    知該如何，因此在銀行的威脅利誘下只好與銀行達成協議云
    云，惟查：
  (一)聲請人主張其被威脅利誘始與債權人成立協商云云，惟其並
    未能舉證證明，則聲請人此部分主張自難採信，亦難謂有何
    違背公正正義可言。
  (二)查聲請人係於95年間與全體無擔保債權銀行成立協商，還款
    條件為「自95年10月份起，分100期，利率9%，每月20,359
    元依各債權銀行債權金額比例清償各項債務，至全部清償為
    止」，此有協議書在卷可按，而衡諸協議書之內容，亦有債
    務人之親筆簽名，表示債務人同意協商之還款條件，而債務
    人既同意協商還款內容，依前揭說明，債務人自應受協議內
    容之拘束；況且，債務人既有接受或拒絕該協商條件之權利
    ，縱該協商方案係出於債權銀行片面所訂立，然該協商方案
    之利率已遠較原本之利率為低，足徵債權銀行已做讓步與妥
    協，對於債務人而言，並無顯失公平或限制債務人權利之行
    使或加重債務人責任之情事，債務人更應戮力還款；而債務
    人於協商時，勢必考量其收入及支出狀況始接受該協商條件
    ，債務人既接受該協商條件，享有較原本利率為低之利益，
    其於率然毀諾後卻陳稱債權金融機構威脅利誘債務人，致債
    務人被迫接受銀行要求的協商條件，即每月20,359元云云，
    此舉已有違履行債務應具有之誠信原則。
五、債務人雖主張：其95年協商當時任職於啟洲光學有限公司，
    雖勞保投保薪資為16,500元，惟債務人每月平均薪資收入皆
    有28,000元，惟債務人每月繳完協商款後所剩餘之薪資，根
    本不足每月生活基本生活之開銷，加上經濟環境影響，債務
    人自與友人投資之事業退股後，為保持與銀行之信諾，持續
    償還債務，每月不足款都為母親所承擔，但也不可能讓母親
    一直承擔，一直苦撐繳款，直至97年6 月繳足20期後始毀諾
    ，有不可歸責於己致履行協商條件顯有重大困難之事由云云
    ，然查：
  (一)按債務人與金融機構之債權人成立協商後，即應本於債權契
    約，依誠實及信用之原則勉力履行之，是以，債務人在履行
    債務期間，須經歷經濟困苦之過程，其生活程度當然必須相
    當限制，除應積極開源努力勤奮工作以增加收入償還債務外
    ，尚須節流儉樸其生活需求而適當控制其生活費用支出，以
    達成勉力履行債務。次按消費者債務清理條例第151條第5、
    6 項規定：「債務人與金融機構協商成立者，不得聲請更生
    或清算。但因不可歸責於己之事由，致履行顯有重大困難者
    ，不在此限。本條例施行前，債務人依金融主管機關協調成
    立之中華民國銀行公會會員，辦理消費金融案件無擔保債務
    協商機制與金融機構成立之協商，準用前項之規定。」，所
    謂因不可歸責於己之事由，致履行顯有重大困難之情形，應
    係指債務人與最大債權金融機構協商「成立後」，債務人之
    經濟狀況、生活等客觀事實有顯著變動者而言，亦即債務清
    償方案成立後，固由債務人按其條件履行，惟須於其後發生
    情事變更，在清償期間因不可歸責於己之事由，而有收入或
    收益不如預期或支出增加之情形，致該還款方案履行困難甚
    或履行不能，始能聲請更生或清算。此項規定旨在避免債務
    人任意毀棄已成立之協商，濫用更生或清算之裁判上債務清
    理程序，況該債務清償方案係經當事人行使程序選擇權所為
    之債務清理契約，債務人自應受該還款協議所拘束。
  (二)查債務人於95年9月4日與債權銀行成立協商後，約定每月償
    還20,359元，自95年10月第一次繳款，迄97年5 月最後一次
    繳款，共繳納20期始毀諾，而參酌債務人提出之勞工保險被
    保險人投保資料表（明細）所載：債務人自95年2 月14日起
    迄96年9月11日止任職於啟洲光學有限公司，其中自95年2月
    14日起，投保薪資為16,500元、自96年7月1日起迄96年9 月
    11日止，投保薪資為17,280元；並參以債務人於本件更生聲
    請狀「釋明聲請人有不可歸責於己致履行顯有重大困難之事
    由與證據」內自陳：其95年協商當時任職於啟洲光學有限公
    司，雖勞保投保薪資為16,500元，但債務人每月平均薪資收
    入皆有28,000元等語，足徵債務人自95年10月起迄96年9 月
    止，協商債務清償期間每月薪資收入至少為28,000元。另本
    院依職權調取債務人前於97年9月19日曾另案向本院聲請更
    生之97年度消債更字第1158號更生事件卷宗，債務人曾於97
    年10月14日民事陳報狀自陳其自97年1月起迄今任職於仁愛
    眼鏡行，每月薪資約為27,160元，並提出在職證明書及薪資
    證明各1紙在卷為憑（見本院97年度消債更字1158號更生事
    件卷宗第81、82頁），從而，債務人自97年1月起迄97年5月
    止協商債務清償期間，甚或自97年6月毀諾迄今，每月薪資
    均維持在約27,1 60元，益徵其財產收入並無明顯重大變化
    。至於，債務人96年10月至96年12月雖未有投保資料，且債
    務人亦未於本件更生聲請之財產及收入狀況說明書中敘明該
    段期間收入係如何變化，致本院無從審酌債務人於該段期間
    內之薪資收入變化狀況，惟債務人既仍可按時、按期履行該
    三個月之協商月付金，顯見債務人仍有其他收入來源，此尚
    難謂債務人有何不可歸責於己致履行顯有重大困難之事由存
    在。
  (三)又查，債務人自陳聲請前二年內必要支出為，包括每月支出
    膳食費4,185元（一天135元×31天），交通費800元等語，
    共4,985元，是債務人於債務協商期間其生活支出並未有重
    大變化，亦可認定。
  (四)至於債務人雖於債權人清冊中載明其有自用住宅借款債務，
    現存實際債權數額為3,324,000 元。惟查：債務人於財產及
    收入狀況說明書中並未載列房貸為其支出項目，足徵房貸應
    非由債務人個人實際所支出；縱房貸係由債務人所支出，然
    按房屋貸款於名義上雖屬債務，於實質上乃屬債務人藉由按
    期繳納貸款而逐期累積個人資產（待房屋貸款清償完畢，即
    無庸再擔憂因債權人行使抵押權拍賣房地致喪失房地所有權
    ），惟債務人於經濟困頓之際，本應選擇適當處分其資產以
    減輕債務負擔，而非堅持負擔高額之房屋貸款及房屋稅、地
    價稅等非必要性支出而仍持續累積其資產，更不應希冀「僅
    盡力清償房屋貸款以保全名下房地免遭拍賣，並將房屋貸款
    列為絕對必要支出，其餘負債則均以無力負擔為由聲請更生
    及保全處分以避免房地遭其他債權人拍賣」。又人民安居並
    不以居住於自有住宅為必要，租屋居住亦屬目前社會上眾多
    經濟困窘無力購屋者之安居方式，且因房租支出尚得作為所
    得稅之扣除額，故租屋居住毋寧是自認經濟負擔沉重者減輕
    自我負擔之方式之一。從而，倘債務人願將名下房地變賣，
    所得價金除能用以償付積欠之房屋貸款，甚或有餘額可供清
    償前述無擔保債務，亦無庸再負擔房屋稅、地價稅等非必要
    性支出。而債務人雖因此另須增加房租支出（房租支出應計
    入每月個人基本生活費中），然其若選擇承租坪數較小、租
    金價格較低之房屋，即得大幅降低每月因居住所須支出之必
    要費用，是債務人未將名下所有不動產處分變現，仍圖保留
    資產，縱因此而導致無力清償協商金額，亦係債務人自身考
    量所致，尚非不可歸責於債務人之事由。
  (五)基上所陳，以債務人95年協商當時任職於啟洲光學有限公司
    ，每月平均薪資收入28,000元及現任職於仁愛眼鏡行，每月
    薪資收入27,160元，扣除債務人主張其每月生活必要費用4,
    985元後，餘額分別為23,015元及22,175元，均已足夠履行
    債務人依債務協商約定每月應償還之款項20,359元。從而，
    是債務人主張其每月收入扣除必要支出後，已無法支付依債
    務協商約定每月應償還之款項，其係因不可歸責於己之事由
    ，致履行上開協商顯有重大困難云云，自不足採。
  (六)綜參以上各情，債務人於履行協商債務清償期間，其財產收
    入並無減少，其生活必要支出又無減少之情況下，已難謂債
    務人有何履行顯有重大困難之情事存在，且聲請人所提出之
    證據，亦不足以證明其確有「因不可歸責於己之事由致履行
    顯有重大困難」之情形，自與消費者債務清理條例第151 條
    第5項之要件，顯有未合。
六、末按債務清償方案既係經當事人於消費者債務清理條例施行
    前行使選擇權所合意成立之債權契約，債務人自應受該成立
    之契約所拘束，如認該協商成立之清償方案其後有不適當履
    行之情形，仍應誠實面對債務，再循消費者債務清理條例所
    定之協商機制，誠意向債權人協商謀求更合理之清償方案，
    而非輕率毀諾，逕為聲請更生清理程序。查債務人既於消費
    者債務清理條例施行前與債權人台北富邦銀行等銀行成立協
    商，每月償20,359元，且已依協商方案履行，如事後有履行
    不便之情形，認清償方案應予適當調整，非不可經由消費者
    債務清理條例所規定之協商程序，再與債權人重新協商，訂
    定適當可行之清償方案。且依97年5 月中華民國銀行公會決
    議，金融機構就曾經參加95年度債務協商毀諾客戶提供「個
    別協商一致性方案」及對有繳款困難之債務協商持續履約客
    戶提供「變更債務協商協議書方案」等語，是認債務人自當
    循此途徑以求解決，方符合消費者債務清理條例兼顧保障債
    權人公平受償及重建復甦債務人經濟生活之立法目的，是以
    ，債務人率予毀諾，逕為聲請本件更生，亦有不當。
七、綜上所述，債務人於消費者債務清理條例施行前，既已與金
    融機構之債權人依金融主管機關協調成立之中華民國銀行公
    會會員辦理消費金融案件無擔保債務協商機制成立協商，且
    又無因不可歸責於己致履行顯有重大困難之事由，則其聲請
    更生，顯然違背消費者債務清理條例第151條第6項準用同條
    第5 項前段之規定，且上開欠缺又屬無從補正，從而，依上
    開說明，應予駁回其更生之聲請；又債務人更生之聲請既經
    駁回，其保全處分之聲請，即無必要，應併予駁回，爰裁定
    如主文。
中    華    民    國    98    年    6     月    6     日
              民事第二庭    法      官  翁金緞
上為正本係照原本作成
如不服本裁定，應於裁定送達後10日內，以書狀向本院提出抗告
，並繳納抗告費新臺幣1千元
中    華    民    國    98    年    6     月    6     日
                            書  記  官  彭建山


司法院資訊處製作；財團法人民間司法改革基金會備份。
